臺灣高等法院臺中分院刑事判決　　　　　　　　　九十一年度上易字第八一三號
　　上訴人即被告　甲○○
　　選任辯護人　　謝文田
右上訴人因偽造文書案件，不服臺灣臺中地方法院九十年度易字第三八０七號中華民
國九十一年三月十五日第一審判決（起訴案號：臺灣臺中地方法院檢察署八十八年度
偵字第八六八八號），提起上訴，本院判決如左：
    主      文
原判決撤銷。
甲○○無罪。
    理      由
一、公訴意旨略以：上訴人即被告（以下稱被告）甲○○明知與蘇紹東（已於民國八
    十五年四月六日死亡）間無借貸關係，因蘇紹東所有之臺中縣烏日鄉○○段一○
    八一之九地號土地與李朝陽發生買賣糾紛，李朝陽起訴請求蘇紹東移轉登記，被
    告甲○○與蘇紹東為免上述土地經法院判決敗訴遭強制執行，竟基於共同之犯意
    聯絡，在八十四年十一月三日向臺中縣霧峰地政事務所辦理新台幣（下同）六百
    五十萬元之虛偽抵押權設定登記，使不知情之該所公務員登載於職務上所掌之土
    地登記簿，足生損害於地政機關對於土地管理之正確性、李朝陽之繼承人，及其
    他債權人，因認被告涉有刑法第二百十四條之使公務員登載不實罪嫌。
二、本件公訴意旨認被告甲○○涉有前述罪嫌，係以下列各點為依據：(一)被告甲○○
    與蘇紹東間無借貸關係存在，上述抵押權係蘇紹東為逃避李朝陽之債務所為之虛
    偽設定之事實，已經臺灣臺中地方法院八十五年度重訴字第四九八號確定判決、
    同院八十七年度重訴字第九十八號判決，及本院八十七年度重上字第六十三號判
    決認定，有各該判決及審判筆錄影本可證、(二)被告甲○○於偵查中自稱無證據可
    證明借錢給蘇紹東、(三)另有卷附之土地登記簿謄本影本可證。訊之被告甲○○雖
    不否認在八十四年十一月三日就上述土地設定抵押權擔保六百五十萬元債權之事
    實，但辯稱：我跟蘇紹東從八十年起就有金錢往來，其間曾在八十二年一月五日
    到彰化縣芬園鄉農會，將我本人及我太太在農會的定期存單提前解約，領出四百
    萬元後電匯到蘇紹東的胞妹乙○○名下帳戶（臺中市第六信用合作社所第000
    00000000000號），又除上述四百萬元外，我在八十三年、八十四年
    間陸續從農會存款帳戶提領現金四百四十一萬七千三百元，其中的二百五十萬元
    就是借給蘇紹東的款項，之後我與蘇紹東雙方同意在八十四年十一月三日辦理抵
    押權設定登記，蘇紹東並開立同額本票給我，上述抵押權設定並無不實等語，堅
    決否認有何使公務登載不實之行為。
三、經查：
  (一)犯罪事實應依證據認定之，無證據不得推定其犯罪事實，刑事訴訟法第一百五十
    四條定有明文。又刑事訴訟採真實發現主義，審理事實之刑事法院應自行調查證
    據，以為事實之判斷，不受民事判決之拘束，並得與民事判決為相異之認定（以
    上法律意見，可參照最高法院五十六年台上字第一一八號、三十一年上字第四五
    七號判例）。再者，刑法第二百十四條之使公務員登載不實罪，以明知為不實之
    事項，而使公務員登載於職務上所掌之公文書，足以生損害於公眾或他人為要件
    ，而所謂「明知」是指直接故意而言（參照刑法第十三條第一項之規定），間接
    故意或過失，均非法律條文所定之「明知」。
  (二)本件被告確於八十二年一月五日，將被告及其妻洪素鳳存在芬園鄉農會之定期存
    款計四百萬元解約，並於同日以匯款之方式匯入乙○○帳戶，此有轉帳收入傳票
    、電匯單及定期儲蓄存款存單可資證明（偵查卷第一百五十六頁、第一百五十七
    頁及第一百五十八頁以下），而上述轉帳收入傳票之右下角，有蘇紹東簽名，亦
    可證明當時蘇紹東在場參與匯款之行為；證人乙○○對於上述匯款之原由，於原
    審法院八十五年度重訴字第四九八號民事事件審理中證稱：「我缺錢向哥哥（指
    蘇紹東）借，他說要向大舅子（即被告）借，向我要我銀行帳號，後來錢就匯到
    銀行，我開了一張支票給哥哥，面額是四百萬元，退票後，票又還給我」，被告
    於該事件審理中亦稱：「蘇紹東有給我一張支票，是否乙○○開的我不知道，時
    間隔太久，不過那張支票面額是四百萬，我沒有去兌領，也沒領到」（以上均見
    偵查卷第一百三十四頁），足認被告所稱蘇紹東出面借款，並由蘇紹東匯款給乙
    ○○一節，係屬真實。
  (三)按金錢消費借貸為要物契約，以金錢交付為要件，但借款人為縮短給付流程，或
    為金錢交易之安全、便捷，或其他原因，直接指示貸與人向第三人付款，係屬常
    見之事（舉淺顯之數例說明之：(一)甲向乙購買貨物一批，但無現金可以支應，而
    轉向丙借款，並商得丙之同意，請丙直接匯款給乙作為清償之用。(二)丁向戊借款
    一筆，但怕提取現金有收到偽鈔、遺失、被搶等風險，正好丁作生意使用其妻己
    名下帳戶及支票，故請戊直接匯款到己之帳戶，以備日後使用。上述情形，如合
    於利益第三人契約之要件，並為法律所明文規範，此可參照民法第二百六十九條
    第一項），在此種場合，消費借貸之契約當事人即非實際授受金錢之人，以金錢
    授受之關係認定借貸關係，是否合理本有爭議。本件四百萬元匯款所成立之消費
    借貸契約，其借款人究竟是蘇紹東或者乙○○既生爭執，自應由民事法院判斷。
    而民事法院審理案件時，係就一組事實（在本件即被告在蘇紹東之媒介下，將四
    百萬元匯入乙○○之帳戶），先經過高度技術性的法律概念解釋，再以具體事實
    為歸攝（或稱為涵攝）後，所從事之法律效果判斷，尤其在本件情形蘇紹東出面
    借款，涉及蘇紹東是否以代理人之地位從事法律行為，法律效果應直接歸屬於乙
    ○○本人，或蘇紹東以自己之名義借款，借款指定匯給乙○○，對於借款人及貸
    與人為何人之法律效果判斷至為重要，但社會上一般民眾對於上述法院之邏輯運
    作並不熟悉，「代理」、「代表」等法律概念及要件亦未必了解，實際交易時也
    甚少顧慮或留存關於代理、代表之相關證據，以致經常以「金錢授受之人」，或
    直接以「出面洽借之人」為借款人提起民事訴訟，並因而在訴訟中就何人為借款
    人發生爭執，據此以觀，本件民事法院雖判斷四百萬元之借貸關係存在於被告與
    乙○○之間（見本院民事庭八十七年度重上字第六十三號、九十一年度重上更(一)
    字第二號民事判決、偵查卷第二十一頁臺灣臺中地方法院八十五年度重訴字第四
    九八號民事判決），但被告以實際出面洽借之人為蘇紹東，而認為借貸關係存在
    於被告與蘇紹東之間，則並不違背社會常情，被告與蘇紹東據此設定抵押權擔保
    ，不能認為有使公務員登載不實之直接故意。
  (五)被告係蘇紹東之妻舅（前述乙○○於民事事件之陳述），誼屬至親，親屬間基於
    之特殊信賴，借貸未留存相關證據、未約定具體之利息、違約金等，事所常見。
    又本件被告以提取現款交付蘇紹東之方式於八十三年、八十四年間陸續自農會存
    款帳戶中提領現金二百五十萬元借與蘇紹東，已據被告提出農漁會中區資訊中心
    客戶資料往來交易明細表為證，即使被告無法於訴訟中提出其他相關事證證明，
    亦不能認為有違常情。況且，本件抵押權標的物除賣與李朝陽之烏日鄉○○段第
    一０八一之九地號土地外，尚包括非買賣標的物之同地段第一０八六之六地號、
    第一０八六之八地號，及烏日鄉○○○段第五五五之五六地號等筆土地（偵查卷
    第六十二項抵押權設定契約書），設定抵押權之日期，亦在李朝陽提起移轉登記
    之訴提起之前（八十五年二月十四日，詳八十五年度訴字第四七四號起訴書），
    實難僅以抵押權設定之時間相近，或抵押權設定登記無利息、遲延利息及違約金
    之約定，即認為被告有故意虛偽設定抵押權以侵害告訴人之權利。
  (六)蘇紹東之繼承人在申報遺產稅時，未將本件抵押權債務六百五十萬元債務列在債
    務欄內，雖經本院民事庭向財政部臺灣省中區國稅局大屯稽徵所函查，並經該所
    八十八年十月二十日中區國稅大屯密第八八００二三五０七號函送蘇紹東遺產稅
    免稅證明書、遺產稅申報書供參（本院九十一年度重上更(一)字第二號民事判決第
    十三頁），惟暫且不論遺產稅之應納稅額應經主管機關調查核定，而非僅由納稅
    義務人申報繳納（遺產及贈與稅法第三十條、第三十三條），蘇紹東之繼承人未
    申報本件債務，即可取得遺產稅免稅證明書，縱使蘇紹東之繼承人申報本件債務
    ，亦無可供減免之遺產稅負擔（無稅可退），僅以蘇紹東之繼承人未申報本件債
    務以減免遺產稅負擔，推認本件抵押債務不實，亦非妥適。
四、綜合前述，本件尚乏證據足以證明被告有使公務員登載不實之直接故意，依法自
    應為被告無罪之判決，原審未查，對被告論罪科刑，尚有未洽，被告上訴意旨指
    摘原判決不當，為有理由，應由本院將原判決撤銷，改判如主文第二項所示。
五、依刑事訴訟法第三百六十九條第一項前段、第三百六十四條、第三百零一條第一
    項，判決如主文。
本案經檢察官丙○○到庭執行職務。
中      華      民      國      九十一  年      十一    月      十二    日
                                臺灣高等法院臺中分院刑事第十庭
                                      審判長法  官　林　照　明
                                            法　官　蔡　名　曜
                                            法　官　王      銘
右正本證明與原本無異。
不得上訴。
                                            書記官  陳  妙  瑋
中      華      民      國      九十一  年      十一    月      十三    日
                                                                        Ａ
臺灣高等法院臺中分院刑事裁定    　　      九十一年度上訴字第八九一號
    上  訴  人
    即　被　告  陳銘益  男  五十一歲（民國○○年○月○○日生）
                        住苗栗縣卓蘭鎮○○路九六號
                        身分證統一編號：Ｚ000000000號
    選任辯護人  曾慶崇  律師
右上訴人因過失致死案件，不服臺灣臺中地方法院中華民國九十一年四月二十三日第
一審判決提起上訴，本院業經辯論終結在案，茲因尚有應行調查之處，爰命再開辯論
，特此裁定。
中      華      民      國      九十一  年      十一    月      十三    日
                                臺灣高等法院臺中分院刑事第十庭
                                      審判長法  官　林　照　明
                                            法　官　蔡　名　曜
                                            法　官　王      銘
右正本證明與原本無異。
不得抗告。
                                            書記官  陳  妙  瑋
中      華      民      國      九十一  年      十一    月      十三    日
                                                                        Ａ
